【裁判字號】    88,再易,14
【裁判日期】    920212
【裁判案由】    返還保證金
【裁判全文】
臺灣臺北地方法院民事判決  八十八年度再易字第一四號
    再審  原告  甲○○
    再審  被告  台北市政府社會局
    法定代理人  丙○○
    訴訟代理人  乙○○
右當事人間請求返還保證金事件，上訴人對於中華民國八十四年九月二十日本院八十
四年度簡上字第一九六號確判決提起再審，本院判決如左：
    主    文
再審原告之訴駁回。
再審訴訟費用由再審原告負擔。
    事    實
甲、再審原告方面：
一、聲明：
（一）本院八十四年度簡上字第一九六號確定判決廢棄。
（二）本院八十四年度北簡字第一二五七號判決廢棄。
（三）再審被告應給付再審原告新台幣（下同）三萬元。
二、陳述：
（一）訴外人李世模為再審原告之堂伯父，於民國七十六年八月間以再審原告為扶養
      義務人兼連帶保證人，並繳付保證金三萬元，進住再審被告所屬老人自費安養
      中心，於八十二年八月十日逝世。李世模於七十九年八月九日預立代筆遺囑，
      將其所有坐落台北縣三重市○○○段過圳小段第一四○之十九號建○．○○九
      二平方公尺應有部分四分之一及其上建物即門牌台北縣三重市○○路一一六巷
      三號三樓房屋一棟及現金贈與再審原告，係概括將其所有財物贈與再審原告，
      故李世模繳付予再審被告之保證金三萬元，應由再審原告領取。再審原告於八
      十二年八月十三日、十六日持該代筆遺囑前赴該中心領取，惟該中心以無法依
      規定出具李世模死亡診斷書為由拒絕再審原告領取，及保證金已由另一保證人
      李蔡菊領回，八十四年度北簡字第一二五七號民事判決謂：「倘前揭代筆遺囑
      係屬合法有效，原告自得持該遺囑對李世模之繼承人或遺囑執行人主張其權利
      。」及八十四年度簡上字第一九六號民事判決謂：「亦不能持該遺囑向被上訴
      人請求發還保證金，故上訴人主張其為受遺贈人，據請求被上訴人發還擔保金
      尚不足採」，皆予駁回，可見未斟酌代筆遺囑。
（二）再審原告與訴外人馬宇清、李自珍間之損害賠償訴訟，最高法院八十八年度台
      上字第四三三號民事判決亦認代筆遺囑為正本有效，及同院八十六年度台上字
      第四八一八號背信案件之刑事判決，認遺囑人李世模於八十二年七月二十四日
      所為之口授遺囑並不符口授遺囑之要件，再審被告應將該保證金發還再審原告
      ，其排除再審原告正當行使權利，難以諉卸返還之責。再審原告於八十八年四
      月二日發現被繼承人生前服務於交通部觀光局時所書具之公務員履歷表，配偶
      馬宇清部分登載為歿，而非「妻」之記載，雖其稱馬宇清又名馬字清，且無女
      李自珍之記載，其是否為被繼承人李世模之女仍有爭議，該履歷表為其身分上
      之原始書證，足認馬宇清及李自珍等皆非李世模之繼承人。該保證金既經訴外
      人李蔡菊、陳盛謙、陽金城所領，即使轉手予訴外人馬宇清、李自珍，並就前
      開房地等列報遺產稅，仍難解免再審被告之返還責任。
（三）再審原告既就該保證金因受遺贈而即時取得所有權，則代筆遺囑正本應足以證
      明為取得該保證金所有權人，再審被告未考慮受遺贈人之身分、地位，無非逕
      予排除再審原告之正當行使權利，原確定判決均未斟酌代筆遺囑，現發現被繼
      承人李世模之履歷表及戶籍謄本，皆無妻女之記載，自應可證明絕無另為口授
      遺囑。且再審被告以受委託處理遺產之鄭聯芳律師稱甲○○並非法定扶養義務
      人為由，拒絕再審原告領取該筆保證金，惟台北市政府社會局老人自費安養中
      心住用契約中約定再審原告為扶養義務人，且依考試院（八五）考台訴決字第
      ００五再訴願決定書、八七台特二字第一五六０七二０號書函及（八四）台銓
      中訴決字第二八八號訴願決定書認李世模雖於生前委託李蔡菊代領其八十三年
      度上半年之月退休金，惟其間之委任關係因當事人一方死亡而消滅，因此李世
      模與李蔡菊間之委任關係應於八十二年八月十日因李世模死亡而歸於消滅，又
      再審原告及再審被告間因稅捐事務事件經行政法院以八十九年度二三０二號判
      決撤銷訴願及再訴願決定，依民事訴訟法第二百十六條、第二百七十三條、第
      四百三十六條之七之規定，本件應與其為同一事實之認定及取捨證據、適用法
      條。
（四）李菊等持口授遺囑先向銓敘部詐領李世模之月退休金，該月退休金發放之行政
      處分及訴願決定，業經行政法定撤銷，故其原行政處分已經變更，口授遺囑不
      生遺囑效力，蔡菊非李世模合法繼承人，再審被告將保證金發還李菊，即有違
      法；且再審原告與李世模間之信託契約，因李世模之過世而消滅，故再審原告
      亦不構成背信罪，故為判決基礎之民事或刑事及其他裁判或行政處分，依其後
      之確定裁判或行政處分已變更。而有民事訴訟法第四百九十六條第一項第十一
      款之再審事由。
三、證據：
    提出李世模之戶籍謄本、中華人民共和國湖北省孝感市公證處公證書、台北市政
    府社會局老人自費安養中心住用契約書、代筆遺囑、口授遺囑、本院八十五年度
    家訴字第三號民事判決、八十四年度北簡字第一二五七號宣示判決筆錄、台灣高
    等法院八十五年度家上字第七二號、八十八年度台上字第四三三號判決、最高法
    院八十六年度台上字第一○五七號判決、本院八十三年度訴字第一○七九號刑事
    判決、台灣高等法院八十三年度上訴字第六八四○號及八十四年度上更（一）字
    第七五０號刑事判決、最高法院八十六年度台上字第四八一八號刑事判決、行政
    法院八十九年度判字第二三○二號判決、（八五）考台訴決字第○○五號、（八
    四）台銓中訴決字第二八八號訴願決定書。
乙、再審被告方面：
一、聲明：
    駁回再審原告之訴。
二、陳述：
    再審被告依台北市政府社會局老人自費安養中心住用契約書約定，將保證金發還
    予連帶保證人之一李蔡菊，並無不合。
    理    由
一、按當事人喪失訴訟能力或法定代理人死亡或其代理權消滅者，訴訟程序在有法定
    代理人或取得訴訟能力之本人，承受其訴訟以前當然停止；前條所定之承受訴訟
    人，於得為承受時，應即為承受訴訟之聲明。民事訴訟法第一百七十條、第一百
    七十五條分別定有明文。本件被告法定代理人於九十一年十二月二十六日變更為
    丙○○，此有台北市政府九十一年十二月二十六日府人二字第○九一○七七二六
    三○○號令可參，丙○○於九十二年一月七日聲明承受訴訟，核無不合，應予准
    許。
二、按當事人發見未經斟酌之證物或得使用該證物者。但以如經斟酌可受較有利益之
    裁判者為限；又為判決基礎之民事刑事判決及其他裁判或行政處分，依其後之確
    定裁判或行政處分已變更者。得以再審之訴對於確定終局判決聲明不服，固為民
    事訴訟法第四百九十六條第一項第十三、第十一款分別定有明文。惟以發現未經
    斟酌之證物或得使用該證物對於確定判決聲明不服者，必以該證物如經斟酌可受
    較有利之裁判為限；而以同條項第十一款對於確定判決聲明不服者，必以原確定
    判決係依據民事刑事判決及其他裁判或行政處分為之，依其後之確定裁判或行政
    處分已變更者，始足當之。
三、本件再審理由略以：再審原告因另案與訴外人財政部國有財產局間八十八年度訴
    字第八○四號交付房屋行政訴訟，於八十八年四月二日閱卷發現李世模生前服務
    交通部觀光局時所書具之公務人員履歷表，其家屬欄以戶籍配偶馬宇清登載：「
    歿」，無「妻」之記列，並無「女，李字貞」字樣，該履歷表早於六十年七月間
    即已完成，為李世模身分上之原始書證，足以證明馬宇清、李自貞並非李世模之
    繼承人，該證據原確定判決未及斟酌；又李世模與再審原告間之委任關係，業於
    李世模死亡時消滅，再審原告自八十二年八月十日以後，既無受李世模之託處理
    事務，自不構成背信罪，已經刑事判決再審原告無罪確定，而該刑事判決既未言
    及代筆遺囑不生效力之情形，無異消極地確認該代表遺囑為有效存在；另李蔡菊
    持口授遺囑代領李世模月退休金，其發放月退休金之行政處分已經撤銷，口授遺
    囑不生效力，李蔡菊亦非李世模之繼承人，再審被告將保證金返還予李蔡菊，於
    法不合等語，而認原確定判決有前開再審事由云云。
四、經查，李世模與再審被告所屬老人自費安養中心住用契約第五條第三項約定：「
    保證金退還時，由乙方（即李世模）或乙方指定之人具領。如未指定則由法定扶
    養義務人具領；無法定扶養義務人則由連帶保證人之一具領。．．．。」，此有
    本院八十四年度北調字第六三五號卷附住用契約書可參。而原確定判決認定李世
    模與再審被告間並無指定具領保證金之人；且李世模亦無法定扶養義務人，故再
    審被告依前開約定將保證金三萬元發還給連帶保證人之一李蔡菊，並無不合。再
    審原告於八十八年四月二日發現李世模於六十年七月間填具之公務人員履歷表並
    無女李自珍之記載，戶籍配偶馬宇清登載「歿」，僅能證明馬宇清、李自珍並非
    李世模之繼承人即李世模並無法定扶養義務人，而李世模無法定扶養義務人，乃
    原確定判決認定之事實，故該證據縱經斟酌，再審原告亦不能受較有利之裁判；
    又原確定判決之內容毫無涉及再審原告涉及背信罪刑及李蔡菊請領月退休金之事
    ，即確定判決並非依本院八十三年度訴字第一○七九號刑事判決或發放月退休金
    之行政處分而認定再審被告毋庸給付再審原告保證金，純屬民事法院自行調查證
    據審判之結果，自無民事訴訟法第四百九十六條第一項第十一款規定之適用。
五、縱據右述，再審原告依民事訴訟法第四百九十六條第一項第十一、第十三款之規
    定提起再審之訴部分，因再審原告所舉之各事由，均與其所欲請求之訴訟標的無
    明顯關聯，且不足以推翻原確定判決認定之事實，其提起本件再審，顯無理由，
    應予駁回。
六、據上論結，依民事訴訟法第四百三十六條之七、第五百零四條、第七十八條，判
    決如主文。
中      華      民      國    九十二    年     二     月      十二      日
                                            民事第五庭審判長法官  賴劍毅
                                                            法官  周美雲
                                                            法官  吳素勤
不得上訴
中      華      民      國    九十二    年      二      月      六      日
~B法院書記官  曾寶生
附註：
民事訴訟法第四百六十六條之一（第一項、第二項）：
對於第二審判決上訴，上訴人應委任律師為訴訟代理人。但上訴人或其法定代理人具
有律師資格者，不在此限。
上訴人之配偶、三親等內之血親、二親等內之姻親，或上訴人為法人、中央或地方機
關時，其所屬專任人員具有律師資格並經法院認為適當者，亦得為第三審訴訟代理人


司法院資訊處製作；財團法人民間司法改革基金會備份。
